【裁判字號】    95,上更(二),51
【裁判日期】    950530
【裁判案由】    違反麻醉藥品管理條例
【裁判全文】
臺灣高等法院臺南分院刑事判決      95年度上更(二)字第51號
上  訴  人
即  被  告  乙○○
選任辯護人  曾柏暠律師
上列上訴人因違反麻醉藥品管理條例案件，不服台灣雲林地方法
院93年度訴緝字第12號中華民國93年11月5日第一審判決（起訴
案號：台灣雲林地方法院檢察署81年度偵字第979、2327、3758
、3798號），提起上訴，經本院判決後，由最高法院第二次發回
更審，本院判決如下：
    主  文
原判決撤銷。
乙○○無罪。
    理  由
一、原審公訴意旨略以：上訴人即被告乙○○基於概括犯意，自
    民國80年底起至81年2月23日止在雲林縣古坑鄉○○路41號
    其所經營之電動玩具店內（賭博罪部分，由原審檢察官另案
    辦理），每次以每保濟丸瓶一瓶新台幣（下同）一千元之價
    格連續非法販賣化學合成麻醉藥品安非他命（下稱安非他命
    ）多次予陳正雄吸用（陳正雄所涉吸用安非他命犯行部分，
    由原審檢察官與本案一併起訴，已由原審81年度訴字第440
    號判決確定）。另甲○○明知安非他命係禁藥，於81年2月
    間某日及同月23日在上開電動玩具店，連續二次於販賣安非
    他命之乙○○與欲購買安非他命之陳正雄二人間居間奔走，
    為買賣安非他命之媒介，代陳正雄向乙○○購得安非他命二
    次並轉交陳正雄吸用（甲○○所涉牙保禁藥犯行，由原審檢
    察官與本案一併起訴，已由原審81年度訴字第440號判決確
    定）。嗣陳正雄因吸用安非他命於81年2月24日日下午9時20
    分許在雲林縣古坑鄉○○村○○路40巷18弄24號其住處為警
    查獲陳正雄、莊志偉二人（莊志偉吸用安非他命部分經原審
    檢察官與本案一併起訴，已由原審81年度訴字第440號判決
    確定），並扣得陳正雄所有之吸食工具鋁箔紙37張、吸管9
    支、玻璃瓶1瓶、瓦斯2罐、攪拌器1支等物。經陳正雄供述
    毒品來源為乙○○，為警循線而查獲被告上開犯行。因認被
    告涉有麻醉藥品管理條例第13條之1第2項第1款之連續販賣
    安非他命罪嫌云云。
二、按犯罪事實應依證據認定之，無證據不得認定犯罪事實；刑
    事訴訟法第154條第2項定有明文。認定不利於被告之事實，
    須依積極證據，苟積極證據不足為不利於被告事實之認定時
    ，即應為有利於被告之認定，更不必有何有利之證據。此之
    所謂證據，須確屬能為被告有罪之證明，而無瑕疵可指者，
    始足當之；再者，犯罪事實之認定，應憑證據，所謂證據，
    須適於為被告犯罪事實之證明者，始得採為斷罪資料，如未
    能發現相當證據，或證據不足以證明，自不能以推測或擬制
    之方法以為裁判基礎；又所謂認定犯罪事實所憑之證據，雖
    不以直接證據為限，間接證據亦包括在內，然而無論直接或
    間接證據，其為訴訟上之證明，須於通常一般人均不致有所
    懷疑，而得確信其為真實之程度，始得據之為有罪之認定，
    倘其證明尚未達到此一程度，而有合理懷疑存在時，即應為
    無罪之判決（最高法院29年上字第3105號、30年上字第816
    號、40年台上字第86號、53年台上字第2750號、76年台上字
    第4986號判例參照）。又「共同被告所為不利於己之供述，
    固得採為其他共同被告犯罪之證據，惟此項不利之供述，仍
    應調查其他必要之證據，以察其是否與事實相符，自難專憑
    此項供述，為其他共同被告犯罪事實之認定。亦即仍須有補
    強證據以擔保該共同被告自白之真實性，始得採為論罪之依
    據。而所謂補強證據，則指除該共同被告不利於己之陳述外
    ，其他足以證明該陳述之事實確具有相當程度真實性之證據
    而言，雖所補強者，非以事實之全部為必要，但亦須因補強
    證據與該項陳述之相互利用，足使犯罪事實獲得確信者，始
    足當之。」、「認定犯罪事實所憑之證據，須適於為被告犯
    罪事實之證明者，始得採為斷罪資料。被告之自白，雖為證
    據之一種，但依刑事訴訟法第156條第1項規定，被告之自白
    ，須非出於強暴、脅迫、利誘、詐欺、違法羈押或其他不正
    之方法，且與事實相符者，始得為證據。又依同條第2項規
    定，被告之自白，不得作為有罪判決之唯一證據，仍應調查
    其他必要之證據，以察其是否與事實相符。立法目的乃欲以
    補強證據擔保自白之真實性，亦即以補強證據之存在，藉之
    限制自白在證據上之價值，防止偏重自白，發生誤判之危險
    。以被告之自白，作為其自己犯罪之證明時，尚有此危險；
    以之作為其他共犯之罪證時，不特在採證上具有自白虛偽性
    之同樣危險，且共犯者之自白，難免有嫁禍他人，而為虛偽
    供述之危險。是則利用共犯者之自白，為其他共犯之罪證時
    ，其證據價值如何，按諸自由心證主義之原則，固屬法院自
    由判斷之範圍。但共同被告不利於己之陳述，雖得採為其他
    共同被告犯罪之證據，惟此項不利之陳述，須無瑕疵可指，
    且就其他方面調查，又與事實相符者，始得採為其他共同被
    告犯罪事實之認定。若不為調查，而專憑此項供述，即為其
    他共同被告犯罪事實之認定，顯與刑事訴訟法第156條第2項
    之規定有違。因之，現行刑事訴訟法下，被告之自白，或共
    同被告不利於己之陳述，其證明力並非可任由法院依自由心
    證主義之原則，自由判斷，而受相當之限制，有證據法定主
    義之味道，即尚須另有其他必要之補強證據，來補足其自白
    之證明力，始得採為斷罪資料。犯麻醉藥品管理條例第13條
    之1第2項各款之罪，供出麻醉藥品來源因而破獲者，得減輕
    其刑，該條例第13條之3定有明文。則吸用（施用）或販賣
    安非他命或毒品之人，如供出安非他命或毒品之來源因而破
    獲者，既得邀減輕其刑之寬典，為擔保其所為不利於其他共
    同被告之陳述（即麻醉藥品或毒品來自其他共同被告之陳述
    ）之真實性，尤應有足以令人確信其陳述為真實之補強證據
    ，始能據以為論罪之依據。」（最高法院92年度台上字第34
    60號、90年度台上字第6517號、88年度台上字第5729號、87
    年度台上字第2580號、87年度台上字第2123號判決參照）。
三、訊據被告堅決否認有非法販賣安非他命犯行，並辯稱：伊沒
    有非法販賣安非他命給陳正雄，因小孩還小，伊放不下所以
    沒有出來投案而被通緝，證人陳正雄係誣指伊販賣安非他命
    給他，甲○○、莊志偉可能怕被法官判重刑，都把問題推到
    伊身上，伊於警方查獲陳正雄、莊志偉二人犯案當時也不在
    場，他們吸食被查到與扣案之物均與伊無關。伊當時固曾吸
    食毒品，但已經勒戒完畢，所吸食之安非他命係向永光村的
    「河馬」購買。伊當時在經營電動玩具店，本身有四台有通
    電的電動玩具，另外2台是壞掉的，擺在屋內牆角，當時村
    內有一些人本身有1、2台電動玩具，想要集中在伊經營的電
    動玩具店裡擺放，但伊不肯，所以那些人放風聲要逼伊離開
    古坑，而那些人要逼伊離開古坑的方式即是誣陷伊販賣安非
    他命。又陳正雄有時會帶一些朋友去伊店裡，陳正雄及其朋
    友都會向伊借一、二百元玩，借了後玩幾十元就離開，並將
    剩餘的錢帶走，伊也常因此件事與他們不愉快，伊也有與陳
    正雄發生不愉快，那是在80年11月底左右的事，伊與陳正雄
    已不來往了，怎可能在80年12月底還販賣安非他命給陳正雄
    。再者，陳正雄說他透過甲○○向伊買安非他命，但事實上
    伊與甲○○根本不熟，反而是莊志偉比較常到伊的電動玩具
    店裡來玩電動玩具，所以伊比較常看到莊志偉，如果伊有賣
    安非他命的話，陳正雄應該是叫莊志偉來向伊買，怎麼是叫
    甲○○來向伊買。更何況古坑鄉○○路41號在81年1月26 日
    被警方查獲電動玩具店後，因鄉公所通知該處要拆除，伊就
    再也沒有回去了，過兩天後，就回台北過年，怎麼可能在古
    坑販毒等語。又被告之選任辯護人為被告辯稱：證人陳正雄
    之偵查筆錄雖然經檢察官訊問，但為共犯身分且無具結，並
    與原審時陳述不一致，無證據能力；證人莊志偉、甲○○於
    警、偵訊陳述為審判外陳述，無證據能力，其在台灣雲林地
    方法院81年度訴字第440號陳述自己涉案情節過程，前後幾
    次所言不一致，嗣後法官以量刑之輕重利誘、威脅，為獲輕
    典，證人甲○○始迎合法官之意思而為陳述，其於原審證言
    自不可採等語。
四、查原審檢察官認被告涉有上開非法販賣安非他命之罪嫌，係
    以原審共同被告陳正雄於警訊及偵查中之指訴暨證人莊志偉
    於偵查中證稱有聽陳正雄說及被告上揭犯行之供述，暨陳正
    雄之尿液有甲基安非他命成分反應，有憲兵司令部之鑑驗通
    知書在卷足稽，並有吸食工具等扣案可據，為主要論據。經
    查：
（一）上開陳正雄所有經警查扣之物品（即吸食工具鋁箔紙37張
      、吸管9支、玻璃瓶1瓶、瓦斯2罐、攪拌器1支等物），並
      無任何一件係被告所有或所持有之物，有警方現場紀錄、
      隨案移送贓證物品清單等附卷可稽（見警卷第7-8頁），
      被告辯稱與其無關，應非無據。又依上開現場紀錄及所查
      扣之物品適足以證明陳正雄、莊志偉等經警查獲時，被告
      並不在場，且被告並未於當時或其後經警依法搜索、扣押
      可供補強犯行之證據，故扣案之物品，不能作為認定被告
      有販賣安非他命之證據。
（二）按被告以外之人於審判外之言詞或書面陳述，除法律另有
      規定者外，不得作為證據，刑事訴訟法第159條第1項定有
      明文。被告已抗辯證人莊志偉於偵查中所述係聽聞陳正雄
      之告知，屬傳聞證據，並非其親自見聞之事實，不能採為
      認定不利被告之證據等語。依上開法條規定，被告此之辯
      解尚屬有據，則證人莊志偉於偵查中之供述，不得作為不
      利被告之犯罪證據。
（三）次按被告以外之人於檢察事務官、司法警察官或司法警察
      調查中所為之陳述，與審判中不符時，其先前之陳述具有
      較可信之特別情況，且為證明犯罪事實存否所必要者，得
      為證據，刑事訴訟法第159條之2固定有明文。惟須有可信
      之特別情況，且得證明犯罪事實存在之情形方得為不利被
      告之證據。
      (一)查原審共同被告陳正雄固於警訊、檢察官偵查及前案審
        理時指稱：其所所吸食之安非他命以前係直接向乙○○
        購買，以後由甲○○出面向乙○○購買。一次買保濟丸
        瓶裝一瓶安非他命，以新台幣一千元購買的。自80年12
        月底連續向乙○○購買安非他命，地點是在古坑鄉○○
        村○○路41號，最後一次在81年2月22日（另亦有供陳
        係23日），託甲○○向乙○○購買過二、三次。（參見
        警卷第1頁背面、第3頁背面，偵卷979號卷第10頁、19
        頁背面、第30頁背面、第31頁，偵卷2327號第5頁背面
        ，原審81年度訴字第440號卷第46頁）。由以上陳正雄
        供述筆錄可知，共同被告陳正雄自警訊開始歷經檢察官
        偵查以迄前案審理時止，固迭次指陳有直接或委託甲○
        ○向被告購買安非他命之事實云云，惟其中就其最後一
        次向被告購買之日期，有2月22日或2月23日之出入，所
        供稱向被告購買安非他命之次數，亦有共買十多次與共
        買五、六次之歧異。況證人陳正雄於原審審理時已翻異
        前詞，證稱：安非他命是向古坑鄉綽號「河馬」之人購
        買，並非向乙○○所購得，也沒有透過甲○○向乙○○
        購買毒品，從頭到尾我只跟乙○○見過二、三次面。那
        時我朋友黃順欽約我到乙○○那裡喝酒，因為乙○○是
        外地人，我排斥他，所以與他有一點誤會，所以我被抓
        時，我就跟警察講安非他命是我向乙○○買的等語（見
        原審93年度訴緝字卷第137頁背面），已推翻其先前指
        稱係被告販賣安非他命給伊之人，亦無經由甲○○向被
        告購得安非他命之情事。
      (二)又陳正雄於偵訊時供稱：「因我與乙○○在過年前發生
        不愉快，借錢之事，才託甲○○去向他買，是在今年國
        曆一月間。」（見81年度偵字第979號卷第20頁），於
        原審復稱：「我那時去乙○○那邊喝酒，因為乙○○是
        外地人，我與他有一點誤會，所以我被抓時，我就跟警
        察講，安非他命是向乙○○買的」、「與乙○○有仇隙
        ，喝酒時起衝突」、「是我的朋友黃順欽對於電動玩具
        很在行，只要一、二百塊錢，就可以把檯子玩到破台（
        就是把錢贏光），可能是這樣子乙○○才會不高興」等
        語（見原審93年度訴緝卷第137背面、第140頁、第145
        頁背面）。而被告於偵訊時供稱：「有看過陳正雄，他
        亦有去我電動玩具店打過 (電玩)、借錢，與我吵架過
        」（見81年度偵字第979卷第33頁背面），於原審復稱
        ：「他們常去電動玩具店玩電動玩具，陳正雄有時會帶
        一些朋友去我店裡，陳正雄及其朋友都會向我借一、二
        百元玩，借了後玩幾十元就離開，並將剩餘的錢帶走，
        我也常因此件事與他們不愉快，我也有與陳正雄發生不
        愉快。」、「非因喝酒嫌隙，是因為陳正雄有透過別人
        告訴乙○○想要在乙○○店裡擺放機台營業，乙○○不
        肯，所以陳正雄積恨在心」（見原審93年度訴緝字卷第
        59頁、237頁）。由上開證人陳正雄與被告之供述，可
        知其二人間確有嫌隙存在，自不能以陳正雄先前不利被
        告之供述，作為不利被告認定之證據。且證人陳正雄先
        前不利被告供述部分，已由其本人於原審93年審理被告
        本案時當庭結證推翻（見原審93年度訴緝字卷第135-14
        6頁），足證陳正雄與被告之間確有嫌隙存在，自不能
        以上開證人陳正雄有瑕疵之不利被告之供述，作為證據
        。
（四）次查甲○○是否曾受陳正雄之託向被告購買安非他命之事
      實，原審共同被告甲○○固於81年10月5日前案審理時供
      稱：「（是否買一瓶一千元？）是。（是不是你介紹買的
      ）對。（如何知道乙○○販賣？）今年一、二月，我去找
      他聊天，他告訴我」（見原審81年度上訴字第440號卷第
      21頁背面）。惟查甲○○在同日原審調查時初係稱：伊看
      過被告，但不太認識。對陳正雄也是看過，沒有在81年2
      月間某日、及同月23日在被告電動玩具店內介紹陳正雄向
      被告買安非他命等語。即甲○○原否認有向被告購買安非
      他命之行為，嗣後突然於其被訴牙保禁藥案件審理後段改
      口，其動機為何，即值探究，況當時甲○○所稱：「（陳
      正雄說81年2月間及同月23日委託你向乙○○買安非他命
      二至三次？）一次，81年農曆過年前至乙○○家買一瓶，
      一千元，我向陳正雄收了一千元。（陳正雄當時如何說？
      ）拜託我向他買，他為何委託我買，不清楚。（你幫他買
      幾次？）共二次，另一次是81年1月底。（過年是2月4日
      ，第一次是哪天才對？）前二、三天，二月初。（陳正雄
      如何找到你？）他打電話到我家要我出來去他家，他要我
      向乙○○買，二次都這樣」等語（見原審81年度訴字第44
      0號卷第30頁），供述之情節亦有一次或二次之齟齬。查
      證人甲○○是否因係立於共同被告之地位，原否認有向本
      案被告買安非他命等情，為回應原審法官詢問是否有去被
      告家買一次，時間是在81年農曆過年前買一瓶之問題而改
      口，即非無疑。再參以證人甲○○於被告經通緝到案之原
      審審理時證稱：陳正雄不曾託我向乙○○買安非他命，之
      前所以說有，是因為當時法官告訴我，我如果不說有，就
      要判我重一點等語（見原審93年度訴緝卷第153頁）。另
      經原審當庭勘驗上開二次訊問期日錄音帶，甲○○確於訊
      問之初，係否認受陳正雄委託向被告購買安非他命，嗣經
      法官曉以利害關係後，方坦承犯行，法官告知之內容分別
      為：「（你坦白承認，我們會從輕給你處理，是不是這樣
      ？）甲○○：對」（見原審訴緝卷第180-181頁）、「（
      我跟你說，你說沒有，我們要是調查出來，若是有的話，
      你說謊話，我會判你重一點。我會調查出來，不是你說沒
      有，就沒有）甲○○：（未答）」、「（你這條罪，可以
      判一年以上，七年以下有期徒刑。一年以上，七年以下，
      你自己考慮要怎樣減刑？）甲○○：（未答）」（見同上
      卷第183頁），法官亦有再次告知：「對的，你才講，不
      對，你不能講；事實的你才說，不是事實，你不要講，這
      樣你知道嗎？」（見同上卷第186頁），有原審之勘驗錄
      音筆錄在卷可稽（見同上卷第182-187頁），則甲○○前
      揭不利被告之證述，即有可能係立於被訴牙保禁藥之地位
      ，為邀輕典，經原審法官曉諭利害而為與事實不符之陳述
      。又甲○○嗣經原審判處有期徒刑一年三月，緩刑四年，
      有原審81年度訴字第440號刑事判決可按。本院更審時再
      詰問證人甲○○，辯護人質以「你在警局有說陳正雄委託
      你去向被告買過安非他命，後來在原審則說沒有此事，前
      後二次所說不同，到底何次比較真實？」，答稱「在雲林
      地院法官說我比較年輕，如果我不承認的話，會判比較重
      ，所以我在雲林地院時才講說有向乙○○購買 (安非他命
      )」，辯護人再質以「到底有沒有向乙○○購買安非他命
      ？」，答稱「沒有」，檢察官質以「你因為牙保安非他命
      被判緩刑，為何沒上訴？」，答稱「因為不需坐牢，我還
      要工作所以沒上訴」，檢察官再質以「你認為地院對你判
      刑對不對？」，答稱「我不服，因為我沒有做」等語（見
      本院更字卷第60-61頁），是甲○○雖經原審以其有牙保
      禁藥而判處罪刑，但因已獲判緩刑，不必坐牢，且其需要
      工作始未上訴，況依法於緩刑期間屆滿後，甲○○所受刑
      之宣告即失效力，故尚不能以甲○○曾因牙保被判刑且未
      上訴之事實而反推被告必有非法販賣安非他命之犯行。
（五）按不能證明被告犯罪者，應諭知無罪之判決，刑事訴訟法
      第301條第1項定有明文。綜上，原審檢察官所舉之上開證
      人之證言確有瑕疵，且本案並未查獲安非他命或秤重之磅
      秤或供分裝安非他命以販賣之小袋或其他與販賣安非他命
      相關連性之證物，此外復查無其他不利被告之直接或間接
      之積極證據以供補強，自難遽認被告有原審公訴人所稱非
      法販賣安非他命之犯行。
五、原審未予詳查並勾稽全案調查所得之證據，遽對被告論罪科
    刑，為有未洽，被告上訴意旨執此指摘原判決不當，為有理
    由，自應由本院將原判決撤銷改判，並諭知被告無罪。
據上論結，應依刑事訴訟法第369條第1項前段、第364條、第301
條第1項前段，判決如主文。
本案經檢察官江守權到庭執行職務。
中    華    民    國    95    年    5     月    30    日
                   刑事第一庭   審判長法  官  黃崑宗
                                      法  官  田平安
                                      法  官  王明宏
以上正本證明與原本無異。
檢察官如不服本判決應於收受本判決後十日內向本院提出上訴書
，其未敘述上訴理由者並得於提起上訴後十日內向本院補提理由
書。
                                      書記官  黃全忠
中    華    民    國    95    年    5     月    30    日


司法院資訊處製作；財團法人民間司法改革基金會備份。
